【裁判字號】    90,上易,1116
【裁判日期】    900814
【裁判案由】    詐欺
【裁判全文】
臺灣高等法院臺中分院刑事判決                  九十年度上易字第一一一六號
    上  訴  人  臺灣台中地方法院檢察署檢察官
    被      告  甲○○
    送達代收人  乙○○
右上訴人因被告詐欺案件，不服臺灣臺中地方法院九十年度易字第九六○號中華民國
九十年四月十八日第一審判決（起訴案號：臺灣臺中地方法院檢察署九十年度調偵字
第六四號），提起上訴，本院判決如左：
      主  文
上訴駁回。
      理  由
一、公訴意旨略以：被告甲○○因支票已遭金融機關列為拒絕往來，無法以其名義申
    領支票使用，遂徵得其友人韓瑞溍同意作為名義負責人，在臺北市○○區○○路
    四段一一二巷二十一號二樓設立隆地有限公司（下稱隆地公司），實際業務則由
    甲○○自行負責。而甲○○明知其已無償債能力，竟意圖為自己不法所有，隱匿
    其票據因遭拒絕往來之事實，於民國（下同）八十七年七月七日，前往臺中縣大
    雅鄉○○路十六號山裕機械有限公司（下稱山裕公司），佯稱欲訂購「木材乾燥
    室」設備二套運往大陸地區安裝使用，貨款總價新臺幣（下同）一百十萬元則由
    甲○○簽發如附表所示支票三張以資付款，致山裕公司陷於錯誤，而於八十七年
    七月二十九日交貨，並派員前往大陸地區安裝完畢。詎如附表編號一、二所示支
    票二張經提示後，均因存款不足而遭退票。嗣後甲○○又於八十七年八月二十七
    日，以確保隆地公司債信為由，向山裕公司索回上開二紙遭退票之支票，並簽發
    票據號碼為ＴＨ0000000號、發票日為八十七年九月七日、到期日為八十
    七年九月三十日、票面金額為一百一十萬元之本票一紙以作擔保，惟本票屆期後
    ，經山裕公司持票前往上址隆地公司請求付款時，發現該址早已人去樓空，甲○
    ○亦不知去向，山裕公司始知受騙，因認被告甲○○涉犯刑法第三百三十九條第
    一項之詐欺罪嫌云云。
二、按犯罪事實，應依證據認定之，無證據不得推定其犯罪事實；又不能證明被告犯
    罪者，應諭知無罪之判決，刑事訴訟法第一百五十四條、第三百零一條第一項分
    別定有明文。又認定不利於被告之事實，須依積極證據，苟積極證據不足為不利
    於被告事實之認定時，即應為有利於被告之認定，更不必有何有利之證據，亦有
    最高法院三十年上字第八一六號判例可資參照。而刑法第三百三十九條第一項之
    詐欺取財罪，係以意圖為自己或第三人不法之所有，以詐術使人將本人或第三人
    之物交付為構成要件，所謂以詐術使人交付，必係被詐欺人因其詐術而陷於錯誤
    ，始為相當，若其所用方法，不能認為詐術，亦不致使人陷於錯誤，即不構成本
    罪；又告訴人之告訴，係以使被告受刑事訴追為目的，是其陳述是否與事實相符
    ，仍應調查其他證據以資審認；最高法院四十六年台上字第二六○號、五十二年
    度台上字第一三○○號復分別著有判例闡釋甚明。是以，行為人如係事後因其他
    原因致無法如期履行，仍係民事上債務不履行之問題，且民事當事人間未依債務
    本旨履行之態樣非一，依一般社會經驗，有因不可歸責而致無法給付者，有因得
    合法主張抗辯權而拒絕給付者，甚者亦有債之關係成立後始行惡意拒絕給付者，
    非必出於自始即無意給付之詐欺犯罪形態。從而，除有積極之證據足認其於取得
    財物之初即心存不法所有之意圖外，即難遽以刑法詐欺罪論處。
三、公訴意旨認被告甲○○涉有詐欺犯行，無非以「(一)上開犯罪事實，業據告訴人即
    山裕公司代表人丁○○○指述歷歷，並有雙方訂購合約書影本及上開本票各一紙
    附卷可稽，則被告與山裕公司確存在買賣關係，且系爭標的物與貨款並非同時交
    付，被告之貨款遲至八十七年九月三十日前仍未為交付，顯見被告收受該貨物後
    遲遲未交付貨款，係屬事實。(二)被告之支票係交貨後不到一個月即因存款不足而
    遭退票，則被告辯稱因該機械組裝不到二月即故障而不付款，其間即無因果關係
    ，被告以此作為遲不付款之理由，顯屬薄弱。(三)被告係從事商業之人，當知貨物
    如有瑕疵，應即通知出賣人，並且留存通知之文書或瑕疵之證明以資證明該貨物
    確有瑕疵，被告於本署偵查中並未能提出相關證據證明該貨物確有瑕疵，顯與常
    情不符。(四)被告為隆地公司之實際負責人，其名義負責人為案外人韓瑞溍，係因
    被告之支票被拒絕往來不能貸款才託韓瑞溍任負責人，業據證人韓瑞溍於本署偵
    查中結證屬實，並有公司基本資料查詢表一紙在卷可考，被告隱匿上開票據已遭
    拒絕往來之事實，逕開立以自己為發票人之前揭支票及本票買受系爭貨物，且於
    上開本票開立後其公司地址則人去樓空，又被告積欠貨款後不僅未主動與告訴人
    協商，且經本署轉介調解後，亦未到場進行調解，其主觀上顯有向告訴人訛詐系
    爭貨物之不法所有意圖，至為灼然」等情，為其論據。
四、惟訊據被告甲○○，始終堅決否認有何詐欺犯行，辯稱：其向山裕公司購買前揭
    「木材乾燥室」二套，並持上開支票二紙付款，嗣後又開立本票一紙交換，其交
    付予山裕公司之支票雖未經兌現，然山裕公司派人至大陸組裝該機器時，因設計
    圖不正確，造成機械有瑕疵，不到二月即故障無法使用，且山裕公司未負責維修
    ，被告始未依約給付貨款等語。
五、經查：(一)被告甲○○於八十七年七月七日，代表隆地公司與山裕公司簽具訂購合
    約書，購買木材乾燥室，價金共計一百十萬元，並約定由山裕公司派遣一名工程
    師前往指導安裝事宜，又於八十七年八月二十七日簽具協議書表示願於八十七年
    九月三十日前清償貨款，並以隆地公司為發票人，簽發面額一百十萬元，到期日
    八十七年九月三十日之本票一紙交予山裕公司等事實，有訂購合約書、協議書、
    本票影本各一紙，附卷可憑。然此僅足以證明被告甲○○曾代表隆地公司向山裕
    公司購買木材乾燥機，且未依約給付貨款，尚難以此認為被告係意圖為自己不法
    之所有，而於簽訂買賣契約時詐騙告訴人。(二)被告既代表隆地公司與告訴人簽訂
    訂購合約書，並簽具協議清償文書及簽發本票交予告訴人，則應審酌被告是否於
    買賣之初即無給付貨款之意思。茲據證人鄭豊琪即告訴人代表人丁○○○之夫於
    原審結證：「被告沒有一開始就要騙我們財物，是後來被告沒有按契約給付貨款
    ，我們才告被告詐欺」（見原審九十年四月三日審判筆錄）。則被告辯稱其並無
    詐欺之故意一節，已非無據。(三)又被告與告訴人為本件民事債務糾紛，於九十年
    四月四日至台中縣大雅鄉調解委員會調解，被告同意分期清償上開貨款，此有調
    解書影本一紙附卷可稽。足見被告係於買賣契約成立後，始因故未能依約給付買
    賣價金，並非自始即具為自己不法之所有意圖，以不實之方法欺瞞告訴人，致使
    告訴人陷於錯誤交付財物，要無疑義。
六、綜上所述，被告甲○○與告訴人簽訂買賣契約後，雖未能依約給付買賣價金，然
    此係其事後因其他原因致無法如期履行，仍係民事上債務不履行之問題，且此民
    事當事人間未依債務本旨履行之態樣非一，依一般社會經驗，有因不可歸責而致
    無法給付者，有因得合法主張抗辯權而拒絕給付者，甚者亦有債之關係成立後始
    行惡意拒絕給付者，非必出於自始即無意給付之詐欺犯罪形態。被告既非於取得
  財物之初即心存不法所有之意圖，尚難遽以刑法詐欺罪論處。此外，復查無其他
    積極證據足資證明被告涉有詐欺犯行，自屬不能證明被告犯罪。原審諭知被告甲
    ○○無罪，認事用法，均無不合，檢察官仍執前詞提起上訴，難認為有理由，應
    予駁回。又本審言詞辯論期日，被告甲○○經合法傳喚，無正當之理由不到庭，
    本院爰不待其陳述，逕行判決。
七、據上論斷，應依刑事訴訟法第三百六十八條、第三百七十一條，判決如主文。
八、本案經檢察官丙○○到庭執行職務。
中      華      民      國    九十    年      八      月      十四      日
                                臺灣高等法院臺中分院刑事第九庭
                                      審判長法  官  陳  筱  珮
                                            法  官  趙  春  碧
                                            法  官  古  金  男
右正本證明與原本無異。
不得上訴。
                                            書記官  陳  妙  瑋
中      華      民      國     九十      年      八       月    十五    日
                                                          Ｆ


司法院資訊處製作；財團法人民間司法改革基金會備份。
